【裁判字號】    97,訴,510
【裁判日期】    980527
【裁判案由】    撤銷贈與等
【裁判全文】
臺灣屏東地方法院民事判決               97年度訴字第510號
原      告  第一商業銀行股份有限公司
法定代理人  甲○○
訴訟代理人  鄭曉東律師
被      告  丁○○
            乙○○
            丙○○
上二人共同
訴訟代理人  蔡進清律師
上列當事人間撤銷贈與等事件，本院於民國98年5 月14日言詞辯
論終結，判決如下：
   主  文
被告丁○○與被告乙○○間於民國九十三年十月二十日就附表一
地號土地所有權全部，所為之贈與契約及民國九十三年十一月四
日所為之所有權移轉行為，均應予以撤銷。
被告丙○○應將上開土地，經屏東縣潮州地政事務所，收件字號
為潮登字第０五三九００號，於同年月二日以贈與為原因所為之
所有權移轉登記予以塗銷，回復為被告乙○○名義。被告乙○○
應將上開土地，經屏東縣潮州地政事務所收件字號為潮登字第一
二四三四０號，於同年十月二十日以夫妻贈與為原因所為之所有
權移轉登記予以塗銷，回復為被告丁○○名義。
被告丁○○與被告乙○○間於民國九十五年九月十九日就附表二
地號土地所有權應有部分二００分之六，所為之贈與契約及民國
九十五年九月二十九日所為之所有權移轉行為，均應予以撤銷。
被告乙○○應將上開土地，經屏東縣潮州地政事務所收件字號為
潮登字第一０一二三０號，以夫妻贈與為原因所為之所有權移轉
登記予以塗銷，回復為被告丁○○名義。
訴訟費用由被告負擔。
    事 實 及 理 由
一、本件被告丁○○未於言詞辯論期日到場，核無民事訴訟法第
    386 條各款所列情形，爰依原告聲請，由其一造辯論而為判
    決。
二、原告主張：
  (一)本案部分：訴外人潘泉前邀同潘清水為連帶保證人向原告借
    款，嗣潘泉於民國85年6 月7 日死亡，被告丁○○為其繼承
    人，並未依約清償債務，原告遂聲請92年促字31230 號支付
    命令並已於92年10月13日確定，復經原告聲請強制執行，執
    行結果受償新台幣（下同）4,553,631 元，尚欠本金4,368,
    705 元及其利息、違約金未還。被告丁○○明知其對原告負
    有債務，竟將其所有如附表一所示之土地，以夫妻贈與為原
    因，於93年11月4 日辦理所有權移轉登記予被告乙○○、再
    於95年5 月22日贈與知情之被告丙○○。被告丁○○另又將
    其所有如附表二所示之土地，以夫妻贈與為原因，於95 年9
    月29日辦理所有權移轉登記與被告乙○○，經上開贈與及過
    戶後，被告丁○○已無其他財產足供清償其對原告所負之債
    務，自屬有害於原告之債權，爰依民法第244 條第1 項、第
    4 項規定，提起本件訴訟。並聲明：如主文第一、二、三項
    所示。
  (二)對被告抗辯之陳述：查原告於92年8 月間對被告丁○○聲請
    核發支付命令，經92年促字第31230 號支付命令，於92年10
    月13日確定，在執行後換發93年4 月27日屏院高民執荒字第
    92執9520號債權憑證，原告嗣於93年8 月13日向財政部申請
    被告丁○○財產歸屬資料清單，當時係爭土地均仍為丁○○
    所有，而由於係爭土地上當時仍有抵押權設定登記，而丁○○竟於93年11月4 日及95年9 月29日將係爭土地贈與被告乙○○，為原告所不及知，原告直至97年6 月6 日再次申請附
    表一之土地謄本及97年6 月18日申請附表二之土地謄本，始
    知上情，並於97年10月7 日起訴，並未逾越一年除斥期間。
    另民法第244 條第4 項乃屬舉證責任轉換之規定，原告只需
    證明債務人之無償行為有害及債權即可。至於前條第4 項但
    書之規定乃屬例外規定，應由轉得人證明自己為善意。
二、被告方面則以：
  (一)被告丁○○與被告乙○○就起訴狀附表一、二所示土地所為
    贈與行為，其時間分別為93年11月4 日及95年9 月29日。迄
    原告於97年10月13日提起本件訴訟，均已逾一年除斥期間。
    原告為銀行，早於92年8 月已對被告丁○○聲請核發支付命
    令；93年間取得債權憑證。並於93年8 月13日向財政部申請
    財產歸屬資料清單。表示原告早知悉對被告擁有債權，且知
    其名下擁有數筆不動產。則原告本其豐富之實務經驗，自會
    隨時注意丁○○財產異動。故對丁○○贈與係爭土地於被告
    乙○○等情，自難推諉不知情。
  (二)原告以被告三人戶籍同一，執行文書送達地址相同，就認定
    被告丙○○知悉其母丁○○負債，顯屬臆測之詞。被告丙○○否認知悉有撤銷原因。
  (三)附表一所示土地，於丁○○贈與乙○○，乙○○贈與丙○○
    時，其土地上原已設定債權人為訴外人陳素琴、債務人為丁○○之債權額150 萬元之抵押權。而該抵押權則於95年10月
    24日清償塗銷。又附表二所示土地於丁○○贈與乙○○時，
    其土地上亦已設定債權人為訴外人蔡和霖、債務人為丁○○
    之債權額150 元之抵押權。丁○○贈與附表一土地與乙○○
    時，國稅局核定總價額為1,716,849 元。另贈與附表二之土
    地，國稅局核定總價額為447,822 元。則被告丁○○縱有害
    及原告債權，然因抵押權之優先性，故於附表一、二所示土
    地，各自存在抵押債權150 萬元範圍內，並未害及原告債權
    ；倘原告依法強制執行，拍賣所得金額通常低於上開核定之
    總價額，更本未損害原告債權。
  (四)查民法第244 條第4 項乃轉得人於轉得時知悉債務人與受益
    人間之行為有撤銷之原因者，債權人撤銷之效果，始及於該
    轉得人。故轉得人之惡意係債權人有請求回復原狀權利之發
    生要件，則依上開舉證責任分配之原則，轉得人丙○○是否
    惡意取得，應由原告負舉證責任。是原告主張實無理由，並
    聲明：原告之訴駁回。
三、本件不爭執事項：
  (一)對被告丁○○於93年11月4 日將附表一即屏東縣萬巒鄉○○○段地號939-1 、939-6 、939-9 地號之土地以無價贈與之
    方式轉讓給被告乙○○之事實。
  (二)對被告乙○○於95年5 月22日再將上開土地與無償贈與方式
    轉讓於被告丙○○之事實。
  (三)對被告丁○○於95年9 月29日將附表二即屏東縣萬巒鄉○○
    段252 、252-1 地號土地持分二百分之六無償贈與被告乙○○之事實。
  (四)被告丁○○與原告第一商業銀行股份有限公司間之債權存在
    ，及原告向本院聲請92年度促字3120號支付命令，經強制執
    行後尚有4,368,705 之本金，及利息違約金之本院債權憑證
    之事實。
  (五)被告丁○○於92年12月1 日將附表一土地設定新台幣1,500,
    000 元抵押權與訴外人陳素琴，及於93年1 月13日將附表二
    土地設定新台幣1,500,000 元抵押權與訴外人蔡和霖其所擔
    保之債權均不存在。
  (六)丁○○於95年9 月25日將附表一、二之土地贈與被告乙○○
    後，本身即無任何不動產。
  (七)丁○○所為上開無償贈與侵害原告之債權。
四、本件爭點：(一)原告訴請撤銷其詐害債權行為之除斥期間有無
    屆滿。原告起訴是否逾除斥期間應由何人負舉證責任。(二)被
    告乙○○將上揭不爭執事項(一)之土地無償贈與被告丙○○時
    ，轉得人丙○○是否知有撤銷原因，該舉證責任由何人負擔
    ？
五、關於爭點(一)本院判斷如下：
  1.按債務人所為之無償行為，有害及債權者，債權人得聲請法
    院撤銷之；前條撤銷權，自債權人知有撤銷原因時起，1 年
    間不行使，或自行為時起經過10年而消滅，民法第244 條第
    1 項、第245 條分別定有明文。該項法定期間為除斥期間，
    其時間經過，權利即告消滅，非如消滅時效得因中斷或不完
    成之事由而延長，是此項除斥期間有無逾期，縱未經當事人
    主張或抗辯，法院亦應先為調查認定，以為判斷之依據。本
    件被告抗辯原告早於92年起即陸續追償該債權，並提出本院
    92年度執字第9520強制執行事件取得債權憑證，並於93 年8
    月13日向財政部申請財產歸屬資料清單。應是原告已知悉被
    告所為之無償行為，有害及債權，是原告已逾民法第245 條
    規定之撤銷除斥期間，自不得再行使撤銷權云云，為原告所
    否認，且本院去函屏東縣潮州地政事務所及財政部南區國稅
    局，經回函查無原告自93年11月4 日至98年3 月間查詢係爭
    土地謄本資料及財產清單之記錄。被告自應就此有利於己之
    事實負舉證之責。然查，被告僅空言推論而未舉證以實其說
    ，自難採信。是其此部分之抗辯，即難採取。
  2.查原告主張於97年6 月6 日及同年月18日申請系爭不動產之
    土地登記謄本及異動索引，始知該不動產均分別贈與被告乙○○等情，有系爭贈與不動產登記謄本影本（列印時間為97
    年6 月6 日及同年月18日）可證（見本院卷第14至22頁、第
    24頁至27頁），客觀上無證據顯示原告之撤銷權已經除斥期
    間經過而消滅，是原告此之主張應屬可採。原告既係於97年
    6 月18日始知被告間就系爭甲、乙不動產之贈與行為，距原
    告97年10月13日（有收狀戳可查）起訴時，尚未滿一年，是
    原告主張其行使撤銷權，尚未逾民法第244 條第1 項規定之
    一年除斥期間，自屬有據。被告此之抗辯，要無可採。
六、關於爭點(二)本院判斷如下：
  1.按債務人所為之無償行為，有害及債權者，債權人得聲請法
    院撤銷之。債權人依第一項或第二項之規定聲請法院撤銷時
    ，得並聲請命受益人或轉得人回復原狀。但轉得人於轉得時
    不知有撤銷原因者，不在此限。民法第244 條第1 、4 項分
    別定有明文。依該條文修正理由謂：對轉得人可否聲請回復
    原狀？現行條文亦無規定。惟學者通說以為轉得人於轉得時
    知悉債務人與受益人間之行為有撤銷之原因者，債權人撤銷
    之效果，及於該轉得人。如轉得人不知有撤銷之原因，則依
    物權法上善意受讓人之規定，取得權利，不得令其回復原狀
    。如此，方足以維護交易安全並兼顧善意轉得人之利益。次
    按當事人主張有利於己之事實者，就其事實有舉證之責任；
    民事訴訟法第277 條前段亦定有明文。又主張常態事實者，
    就其事實無庸舉證，主張變態事實者，應就變態事實負舉證
    義務，此為舉證責任分擔原則。再者，原告對於自己主張之
    事實（即起訴事實）已盡證明之責後，被告對其主張於抗辯
    之事實，並無確實證明方法或僅以空言爭執者，當然認定其
    抗辯事實之非真正，而應為被告不利益之裁判；另主張法律
    關係存在之當事人，僅須就該法律關係發生所須具備之特別
    要件，負舉證之責任，至於他造主張有利於己之事實，則應
    由他造舉證證明之（最高法院18年度上字第1679、2855號及
    同院52年度台上字第0518號判例參照）。
  2.經查：被告丁○○以夫妻贈與為原因，將本件原本經地政機
    關公示登記為其所有之附表一、二土地，無償贈與其夫即被
    告乙○○，並辦理移轉登記完畢時，原告對於被告丁○○之
    債權應業已存在無疑，故此債務人即被告丁○○所為之無償
    行為，應屬有害於債權人即原告之債權。再者，附表一土地
    之轉得人即被告丙○○既為被告丁○○、乙○○之子，於轉
    得時之95年5 月22日（以登記日期為準）年齡為36歲之已婚
    成年男子，且與被告丁○○、乙○○同住一戶，對於被告丁○○與原告間之債權債務糾紛、及原告早於92年10月間即以
    支付命令催告被告丁○○清償（此有本院92年度促字第
    31230 號支付命令可稽）等情，理應均知之甚詳，自已符合
    前述之要件無疑。被告雖均以：轉得人雖與被告同居共財，
    但並不知悉有得撤銷原因資為抗辯。然依前揭舉證責任之說
    明被告就其抗辯之有利於己事實，應負舉證責任，被告僅以
    空言爭執，並不足採。況原告對被告丁○○發出支付命令催
    告後，馬上即以無償贈與為原因辦理土地之移轉登記，明顯
    不符常情，亦有違善意第三人之信賴保護原則。故債權人即
    原告聲請本院撤銷債務人即被告丁○○所為之有害及債權之
    無償行為，並聲請命轉得人回復原狀，尚非無據，應堪採信
    。
七、綜上，原告主張依據民法第244 條第1 項、第4 項規定，訴
    請判決將被告間，就附表一所示之土地贈與之債權行為，及
    於93年11月4 日所為完成登記之所有權移轉登記物權行為；
    就附表二所示之土地贈與之債權行為，及於95年9 月29日所
    為所有權移轉之物權行為均予撤銷，併請求被告丙○○將其
    就系爭不動產所為前開所有權移轉登記塗銷，均有理由，應
    予准許。
八、至兩造其餘攻擊防禦方法，經審酌後認均無礙於本件之判斷
    ，於茲不贅。
九、據上論結，本件原告之訴為有理由，依民事訴訟法第385 條
    第1項前段、第78條、第85條第1 項，判決如主文。
中    華    民    國    98    年    5     月    27    日
                    民事第二庭  法  官  羅森德
以上為正本，係照原本作成。
如不服本判決，應於送達後20日內，向本院提出上訴狀並表明上
訴理由，如於本判決宣示後送達前提起上訴者，應於判決送達後
10日內補提上訴理由書（須附繕本）。
                                書記官  蘇小雅
中    華    民    國    98    年    5     月    27   日


司法院資訊處製作；財團法人民間司法改革基金會備份。
